【裁判字號】    90,簡上,66
【裁判日期】    901030
【裁判案由】    返還墊款
【裁判全文】
臺灣臺北地方法院民事判決  九十年度簡上字第六六號
    上  訴  人  丙○○
    被上訴人    甲○○
    訴訟代理人  乙○○
右當事人間請求返還墊款事件，上訴人對於中華民國八十九年十一月二十九日本院台
北簡易庭八十九年度北簡字第一二六○二號第一審判決提起上訴，本院判決如左：
    主      文
原判決廢棄。
被上訴人在第一審之訴駁回。
其餘上訴駁回。
第一、二審訴訟費用由被上訴人負擔。
    事      實
甲、上訴人方面：
一、聲明：
（一）先位聲明：原判決廢棄，發回台灣台北地方法院簡易庭。
（二）備位聲明：如主文所示。
二、陳述：除與原審判決書所載者相同茲予引用外，補稱：
（一）先位聲明部分：被上訴人即一審原告甲○○在第一審之訴，其原因事實及訴訟
      標的法律關係為依民法第三百十二條規定返還代墊款，上訴人即一審被告於八
      十九年十月二十五日第一次言詞辯論期日亦以該法律關係為攻擊防禦，詎同年
      十一月二十五日為第二次言詞辯論時，被上訴人改稱依買賣契約債務不履行損
      害賠償之法律關係請求，上訴人當庭表示不同意，惟原審法院認不甚礙上訴人
      防禦及訴訟終結，許其變更，並即宣示辯論終結，判決上訴人敗訴。惟查訴之
      變更本質上乃為新訴之提起，在簡易程序固得以言詞起訴，然仍應將筆錄送達
      對造，且至少應有五日就審期間（民事訴訟法第四百二十九條參照），第一審
      法院忽視法律規定未給上訴人準備期間，顯剝奪上訴人審級利益，應予廢棄發
      回，爰聲明如先位聲明。
（二）備位聲明部分：如認原審准被上訴人為訴之變更為合法，則就被上訴人變更後
      之法律關係部分，上訴人為下列防禦：
１、兩造就門牌號碼台北市○○區○○路四段二十一巷二十二號四樓房屋、共同使用
    部分暨其基地，及同巷八號、十二號地下室（下稱系爭不動產），於民國八十四
    年十一月六日訂立之買賣契約（下稱系爭兩造買賣契約），兩造並無買賣之合致
    ，無買買賣契約之可言，被上訴人依買賣契約債務不履行之法律關係請求，顯欠
    缺訴訟標的法律關係之要件，應駁回其在第一審之訴。
（１）被上訴人甲○○原為長祿建設股份有限公司（下稱長祿公司）員工，緣長祿公
      司在台北市○○區○○段一小段建築大樓一批，就已建竣未售出之房地餘屋，
      均由該公司員工以買賣之名義，登記所有權，並向銀行貸款，惟貸得款項由公
      司運用，應繳利息亦由公司負擔，由證人廖國富、呂文寶證言，及卷附第一銀
      行函覆貸款所得款項資金流程即可證明；八十四年十一月間，長祿公司股東協
      議結束營業，各股東協議分析財產，於八十四年十一月六日在第一銀行世貿分
      行會議廳，由該公司股東各登記為不動產所有權人之員工集合，協議那一間房
      地分由那一股東為取回之股金，系爭不動產即分配由訴外人廖國富取回，而廖
      國富因當日同時取回七戶，印鑑證明不足，且廖國富住屏東縣，乃央求住在台
      北之朋友即上訴人丙○○於八十四年十一月六日下午出面為形式之買受人，但
      事實上，上訴人、被上訴人、廖國富均明知兩造間並無買賣，因上訴人在訂約
      日當日及事前均未曾見過被上訴人，雙方始終未曾就買賣細節有任何協商，亦
      未交付任何價金予被上訴人；抑有進者，被上訴人登記為所有權人期間，未執
      有系爭不動產權狀及繳納利息，因當時權狀由長祿公司統一保管，利息亦由長
      祿公司統一繳納，被上訴人實為長祿公司之人頭，而上訴人則為訴外人廖國富
      之人頭，兩造間並無買賣意思表示之合致，自無從成立買賣關係；如有真正買
      賣關係亦應係存在被上訴人與廖國富間，訂立系爭兩造買賣契約時，亦係廖國
      富在場就買賣條件與被上訴人協商，上訴人從未參與，從而，兩造間既無買買
      賣關係可言，被上訴人據之對被上訴人請求，顯欠缺訴訟標的法律關係之要件
      ，應駁回其在一審之訴。
（２）兩造間系爭買賣契約為虛偽之買賣，由以下事證即可明證：
  上訴人與被上訴人直到法院才第一次見面，雙方互不認識，無仲介、無洽商、無
    看屋、無交屋、亦無任何付款，如何合致買賣，根本無被上訴人所稱介紹買賣之
    高雄黃代書，上訴人從未透過任何人向被上訴人接觸表示有想買房子之意思。
  被上訴人原購貸款於八十四年十月二十六日撥付，八十四年即簽訂系爭兩造買賣
    合約售屋，期間僅十天，且同時間、同大樓、購進數戶，在極短期間同時全數過
    戶出去，銀行撥付貸款後，又係由長祿公司直接代轉帳取得貸款之全額，加以被
    上訴人為該公司之員工，其連帶保證人亦全部都是長祿公司之員工，實可知被上
    訴人僅為長祿公司之人頭。
  被上訴人雖一再以兩造間有買賣關係為主張，然為何系爭兩造買賣契約總價，除
    銀行貸款之約定外，無任何上訴人自付款若干，及權狀何時交付等通常買賣契約
    必記載之事項，顯見僅係長祿公司之人頭變更而已。
  系爭兩造買賣合約書內刪除條款（三）「長祿建設股份有限公司以本屋對外借貸
    由買方全數負擔」，茍如被上訴人所稱：系爭房屋為其擁有，並有權狀，則上訴
    人不可能知道案外之長祿公司之存在，亦不可能有此條款，更遑論被上訴人要求
    刪除該款，其為人頭更可確認。
  證人廖國富於訂立系爭買賣契約時，即立有聲明書乙紙予上訴人，略謂日後系爭
    不動產所生一切權利義務均由廖國富享受負擔，與上訴人無涉，足見上訴人所辯
    非虛；又廖國富並已證稱其才為系爭不動產之所有人，上訴人僅為其借名之人頭
    ，且證明上訴人係於八十四年十一月六日下午到達第一銀行世貿分行，而被上訴
    人則稱當日上午簽字，中午即離開，可知上訴人與被上訴人於八十四年十一月六
    日並未見面。
  證人曾正義在鈞院證稱：長祿公司過戶給甲○○房地的手續是我辦的．．所有文
    件都是長祿公司交給我的，長祿公司提供給我甲○○的戶籍資料、普通章，我從
    未見過本件的買賣私契約．．權狀是長祿公司先交給我去辦過戶，我辦完後整批
    再交還長祿公司，由上證詞可知被上訴人與長祿公司之間並無買賣契約書，被上
    訴人稱將合約書還給長祿公司，更不合常理，其為公司人頭更可得證。
  證人鄭玉蓮係第一銀行世貿分行承辦人，因系爭兩造買賣契約簽立後，遲未辦理
    銀行貸款債務人名義變更（因權狀等物均由廖國富執有，上訴人實際亦無從辦理
    債務人名義變更手續），而銀行又催繳款項，證人鄭玉蓮即因催繳貸款利息聯絡
    被上訴人，始經被上訴人告知而逕電廖國富，請廖國富儘速繳款；由證人鄭玉蓮
    在鈞院之證詞可知，銀行到拍賣前才發函通知上訴人，之前的催繳利息是對借款
    人或連帶保證人為之（即被上訴人），而銀行卷宗中又有紀錄訴外人廖國富之人
    名與電話，則上訴人既與銀行間無借貸關係，且證人鄭玉蓮亦證稱未與上訴人接
    觸過，廖國富之人名與電話自為被上訴人於銀行催繳利息時所告知，可知被上訴
    人辯稱不知廖國富，不是事實。
  由證人代書呂文寶在鈞院的證詞：「簽約當天，我有聽到很多長祿公司的職員表
    示，當初房子是公司的，只是登記在他們名下，他們再轉移出去給其他人，因為
    利息都是公司交的，後來因公司財務不佳，無法繳，員工也無能力可繳，所以要
    再轉移出去．．」，可知就系爭兩造而言，並無成立買賣契約之真意，乃虛偽訂
    立買賣契約。
２、縱認系爭兩造買賣契約簽立後，上訴人遲未依約辦理貸款債務人名義變更，而此
    若係上訴人應負遲延責任，則被上訴人亦應催告始生遲延效果，然被上訴人從未
    定期催告，上訴人自無遲延責任，其因此所生之損害，亦不得對上訴人請求。
３、綜上所述，兩造間既無買賣合致，即無買賣契約之可言，被上訴人依上開法律關
    係請求，顯欠缺訴訟標的法律關係之要件，請駁回其在第一審之訴。
三、證據：除援用原審之立證方法，並補提聲明書、系爭不動產土地及建物登記謄本
    、房地買賣契約書等件，並聲請訊問證人廖國富、鄭玉蓮。
乙、被上訴人方面：
一、聲明：駁回上訴。
二、陳述：除與原審判決書所載者相同茲予引用外，補稱：
（１）上訴人所提出上訴理由之主張均與事實不符，被上訴人否認其內容之真正，緣
      八十四年八月間，被上訴人與長祿公司負責人林添杰談妥商購系爭不動產，並
      約定以銀行可核准貸款金額簽訂買賣合約書，而於八十四年九月間完成系爭不
      動產移轉登記後，經第一銀行同意貸款七百八十三萬元，並設定抵押權，同年
      十月二十六日第一銀行撥款長祿公司，同時於長祿公司辦理系爭不動產建物所
      有權狀交付及買賣合約書交屋手續。旋八十四年十一月六日，有居住高雄黃姓
      代書介紹擬議定以先前第一銀行貸款金額七百八十三萬元為總價，仲介買賣系
      爭不動產，而於十一月六日在台北市第一銀行世貿分行與上訴人簽訂系爭兩造
      買賣契約，於簽訂契約同時，由被上訴人親自將系爭不動產所有權狀交予辦理
      過戶手續之代書呂文寶，而依系爭兩造買賣合約書第三條約定：銀行貸款及利
      息由買方（即上訴人）承受，並須辦理債務人名義變更及辦理塗銷手續，而本
      案既係於八十四年十一月中旬已辦理過戶完成，該月份即貸款第一期需繳之本
      金及利息，自應由上訴人負責攤還。
（２）被上訴人與上訴人所簽訂系爭兩造買賣合約書，前已呈法院；而被上訴人與長
      祿公司買賣系爭不動產之合約書則於八十四年十月底，第一銀行貸款撥款予長
      祿公司後，於辦理交屋手續並取得系爭不動產所有權狀時，已交與長祿公司。
（３）本件系爭兩造買賣契約書，乃被上訴人於八十四年十一月六日上午在台北第一
      銀行世貿分行與上訴人親自簽訂，買賣契約書共計兩本，買賣雙方各執一本，
      被上訴人因買賣契約書規定辦理產權移轉登記，須交付所有權狀，且亦於簽約
      同時親自交予承辦代書呂文寶，辦理過戶手續，買賣雙方於簽約當日上午就契
      約書內容協議，較重要部份為：「第一條：買賣總價款：雙方議定新台幣：柒
      佰捌拾參萬元整（以銀行資料為憑），及第二條（三）銀行貸款及利息由買方
      承受，並須辦理義務人債務人名義變更，並辦理塗銷手續。」，該部分契約書
      內容為代書呂文寶經雙方現場協議後書寫，關於第二條（三）銀行‧‧並辦理
      塗銷手續，後原接續有「長祿建設股份有限公司以本屋對外借貸由買方全數負
      擔」，簽約當時因被上訴人提出異議而刪除，乃因本件系爭不動產為被上訴人
      甲○○所有，與長祿公司無關。
（４）本件與被上訴人簽訂系爭買賣契約書之人為上訴人，而非訴外人廖國富，有雙
      方簽訂之不動產買賣契約書可稽，且此份不動產買賣契約書係兩造親自簽發，
      上訴人主張：「兩造於八十四年十一月六日訂立買賣契約，該買賣標的物係以
      被上訴人名義登記，上訴人為買受人，惟實際買受人為廖國富，此為被上訴人
      所明知，訂立系爭契約時廖國富亦在場，關於買賣條件亦係廖某與被上訴人洽
      商，上訴人並未參與」、「經被上訴人之告知而逕電廖國富，請廖某儘速繳款
      。」等語，與事實不符，被上訴人否認之。故被上訴人本件依債務不履行請求
      損害賠償之對象為上訴人，至於上訴人與訴外人廖國富間是否成立信託契約或
      有其他法律關係，被上訴人甲○○並不知情，亦與被上訴人無關。
（５）上訴人於一審判決後所提出之聲明書，係臨訟與訴外人廖國富串證書寫，與被
      上訴人無關，被上訴人亦不知情，被上訴人在此否認聲明書內容之真正，而據
      上訴人稱廖國富與上訴人係大學同學且為好友，證詞偏頗袒護上訴人亦屬人之
      常情，被上訴人否認廖國富證言之真實性；另關於證人廖國富聲稱其為長祿公
      司股東，被上訴人不得而知，且於本件系爭兩造買賣契約簽訂前亦不認識，被
      上訴人僅由上訴人處得知其為上訴人之大學同學及好朋友，而八十四年十一月
      間，長祿公司發生財務危機，負責人不知去向，該公司應為負債之公司，若有
      聲稱長祿公司之股東，應須出面清償該公司積欠銀行及承作該公司建築案之廠
      商債務，但被上訴人受雇於長祿公司，於八十四年十月份、十一月份之薪資皆
      未領取，並無任何股東出面負責，廖國富所言乃不實。
（６）本件系爭兩造買賣契約書協議簽訂後，被上訴人即依該契約約定，將系爭不動
      產產權移轉給上訴人，上訴人事後稱借名給別人使用，並很配合提供相關資料
      辦理過戶手續，順利取得系爭不動產所有權，卻不依約辦理銀行塗銷手續；被
      上訴人甲○○於簽約後，經銀行通知轉達請上訴人前往辦理債務人名義變更，
      但上訴人置之不理，且告知被上訴人其為法律系畢業背景，知如何避免法律上
      應負行為，種種行為顯有欺騙之舉；上訴人係大學畢業，屬高級知識份子，簽
      不動產買賣契約書時即了解契約書內容，而倘被上訴人知悉（被上訴人否認知
      悉）上訴人係訴外人廖國富之人頭，則八十五年七月二十四日委託律師發函催
      告時，應會提到廖國富名字，不會僅針對上訴人一人，顯見被上訴人並不知悉
      上訴人與廖國富間之法律關係，上訴人之主張顯與事實不符且無理由。
三、證據：除援用原審之立證方法外，並補提律師函、第一銀行催繳函、借據、貸款
    申請書等件為證。
丙、本院依職權向台北市古亭地政事務所調取系爭不動產歷次申請變更登記相關資料
    、向第一銀行函詢被上訴人辦理貸款及抵押權設定情形，並訊問證人曾正義。
    理      由
壹、上訴先位聲明部分：上訴人即一審被告以被上訴人即一審原告經原審准許為訴之
    變更，惟原審未予上訴人五日就審期間，剝奪上訴人審級利益，聲明求為廢棄原
    判決，發回本院台北簡易庭云云，查本件被上訴人於原審起訴時主張基於民法第
    三百十二條代償之法律關係請求上訴人給付新台幣（下同）五十萬元及依法定利
    率計算之利息，嗣於訴訟進行中改稱依系爭兩造買賣合約第二條第（三）項約定
    債務不履行請求損害賠償（見原審八十九年十一月二十五日言詞辯論筆錄），經
    原審以其請求之基礎事實同一，亦不甚礙被告即上訴人之防禦及訴訟之終結，依
    民事訴訟法第二百五十五條規定予以准許，於法相符，並無違誤；而上訴人雖另
    爭執訴之變更本質上屬新訴之提起，應予其就審期間云云，惟按法律規定就審期
    間，乃為被告得防禦其利益，使深思熟慮，故規定應於訴狀之送達（在簡易程序
    得以言詞起訴代書狀之提出）與言詞辯論日期間，留出一定之就審期間，惟如前
    述本件被上訴人於原審所為訴之變更，請求之基礎事實既為同一，對上訴人之防
    禦又屬無礙，縱未如上訴人主張就變更後之新訴再另留就審期間，實仍與法律規
    定就審期間所欲達致之立法目的無違，難認該當於原審程序有重大瑕疵而應予廢
    棄發回之事由，上訴人先位聲明並無理由，當予駁回。
貳、上訴備位聲明部分：
一、被上訴人即一審原告起訴主張：上訴人於八十四年十一月六日與被上訴人簽訂系
    爭兩造買賣契約書，向被上訴人買受系爭不動產，約定買賣總價款為七百八十三
    萬元，付款方式為系爭不動產上向第一銀行貸款及利息由買受人即上訴人承受，
    並辦理塗銷手續，詎上訴人未依約辦理，亦未如期繳納上開貸款，致系爭不動產
    遭銀行拍賣，而因拍賣所得尚不足清償貸款，第一銀行乃向仍為貸款名義人之被
    上訴人催討，被上訴人清償五十萬元後，函請上訴人返還未獲置理，爰依系爭兩
    造買賣契約第二條第（三）項約定債務不履行請求損害賠償之法律關係，訴請上
    訴人返還；被上訴人係於八十四年九月間，向所任職之長祿公司買得系爭不動產
    ，當初係以向第一銀行貸款七百八十三萬元之方式為買賣價金，旋有居住高雄之
    黃姓代書仲介買賣系爭不動產，而於八十四年十一月六日在台北市第一銀行世貿
    分行與上訴人親自簽訂系爭兩造買賣契約，與被上訴人成立買賣關係之相對人即
    為上訴人，並非其他訴外人，被上訴人對上訴人與廖國富間之法律關係並不知情
    ，上訴人種種行為顯有欺騙之舉等語。
二、上訴人即一審被告則以：兩造雖於八十四年十一月六日簽訂系爭買賣契約書，但
    並無買賣之合意，被上訴人前為長祿公司員工，長祿公司為向銀行貸款，由員工
    以買賣名義，登記為該公司已建竣未售出之餘屋所有權人，向銀行貸得之款項由
    公司運用，利息亦由公司負擔，八十四年十一月間，長祿公司股東協議結束營業
    分析財產，於同月六日在第一銀行世貿分行會議廳，由分得財產之股東將登記員
    工名下之不動產取回，原登記被上訴人名下之系爭不動產即分配由訴外人廖國富
    取回，廖國富央求上訴人出面為形式之買受人，惟事實上，兩造及廖國富均明知
    兩造間並無買賣，上訴人在訂約當日及事前均未見面，始終未曾就買賣細節為任
    何協商，雙方互不認識，無仲介、無洽商、無看屋、無交屋、亦無任何付款，由
    向第一銀行貸款資金流程、系爭兩造買賣合約書內刪除條款（三）、證人廖國富
    、鄭玉蓮、曾正義、呂文寶之證言．．等事證，均可知兩造「買賣」為虛偽，既
    無買賣之合致，即無被上訴人所謂買賣契約之可言，是被上訴人提起訴訟主張依
    之為本件請求，顯欠缺訴訟標的法律關係之要件，應駁回其訴等語，資為抗辯。
三、本件被上訴人起訴主張：八十四年十一月六日，兩造簽立系爭買賣契約書，約定
    買賣總價款為七百八十三萬元，付款方式為系爭不動產上向第一銀行貸款及利息
    由上訴人承受，並辦理塗銷手續，詎上訴人未依約辦理，亦未如期繳納貸款，致
    系爭不動產遭銀行拍賣，且因拍賣所得尚不足清償貸款，第一銀行乃向仍為貸款
    名義人之被上訴人催討，被上訴人清償五十萬元後，函請上訴人返還，迄未獲償
    之事實，業據其提出系爭兩造買賣契約書、律師函、本院強制執行金額計算書分
    配表、第一銀行世貿分行清償證明書、存證信函等件為證，且為上訴人所不爭執
    ，此部分之事實，堪信為真實，茲本件兩造爭執之重點在於：系爭兩造買賣契約
    是否為虛偽買賣？兩造是否確有成立買賣之合意？茲論述如下：
（一）查本件被上訴人係於八十四年九月二十日與長祿公司就系爭不動產簽立買賣契
      約，八十四年十月二日向第一銀行申請七百八十三萬元之貸款，八十四年十月
      二十日登記為系爭不動產所有權人，八十四年十月二十三日系爭不動產設定抵
      押權登記予第一銀行，八十四年十月二十六日貸得款項存入被上訴人借據約定
      存款帳戶，當日由該帳戶領取同額款項匯入長祿公司帳戶；八十四年十一月六
      日兩造簽立系爭買賣契約，八十四年十一月二十六日為上開貸款第一期繳款日
      ，迄八十八年五月第一銀行拍賣系爭不動產前，貸款本息之償付均係如借據記
      載由約定帳戶自動扣款繳付之事實，有卷附第一銀行世貿分行函附消費者貸款
      申請書、轉帳收入傳票、取款憑條、匯款申請書代收入傳票，及台北市古亭地
      政事務所函送之系爭不動產歷次申請變更登記資料可稽，合先敘明。
（二）被上訴人自承：「系爭房屋我是跟長祿公司買的，『付款方式是和第一銀行貸
      款柒佰捌拾萬元』。本件過戶登記和申請貸款是並行的，在八十四年九月間
      過戶登記，八十九年十月二十三日設定抵押權，八十九年十月二十六日第一銀
      行撥款。『詳細撥款情形我介入並非很深，我知道第一銀行是依借據上所約定
      的帳戶撥款，因為我是長祿公司的員工，我後來才去跟長祿公司確認，才知道
      錢確實有撥入長祿公司的戶頭．．被上證三（取款憑條）的印章我是交給公司
      的人去蓋的．．借據第六條的帳戶我不是很清楚，應該是公司辦的』，八十九
      年十月二十九日撥款後才跟長祿公司辦理交屋，同時取得所有權狀，我跟長祿
      公司應該是過戶登記前就簽訂了買賣契約書，買賣契約書簽立完後就一直放在
      公司我個人的辦公室中，『辦完交屋後，我又把買賣契約書交還給公司』，『
      關於向第一銀行的貸款我一直到被催收繳伍拾萬前都未繳過利息．．我被催收
      之前是否有正常繳息以及是由誰繳的，我並不清楚』．．『我把房子賣給丙○
      ○是高雄黃姓代書主動與我聯絡，因為我之前有對外透露有想要賣房子，因為
      買了房子後我知道房地產的景氣會不好，所以就透露想把房子賣出去』。我在
      八十四年十一月六日上午與丙○○訂約時就把權狀交給當時的代書呂文寶，丙
      ○○當天本人有到場，我一簽名後丙○○本人也馬上簽名，都簽完後我就把權
      狀交給呂文寶．．『當初我跟長祿公司買房地除了本件賣給丙○○以外還有其
      他的房地，但後來我也已經賣掉了，是賣給高雄的林先生』，林先生是用支票
      支付給我的，大概是臺灣中小銀行的支票，我和公司買的其他房地原本我也要
      用向第一銀行貸款的方式，但後來因為貸款沒貸成，我就跟公司負責人商量，
      等新的買主高雄林先生交給我支票後我再交給公司，當作我和公司買的價金，
      在高雄的林先生與我接觸之前公司就已經把其他房地的所有權登記給我，等到
      高雄的林先生交給我支票後我再交給公司，『公司把其他房地所有權登記給我
      時，我還未給公司買賣價金』。」等語（見本院九十年七月二十四日準備程序
      筆錄），經查：
１、被上訴人固主張系爭不動產是其向長祿公司買得，惟觀其付款方式，乃全數以向
    銀行貸款之方式支付，並無任何自備款項之約定，而就卷附第一銀行借據所載被
    上訴人向銀行貸款之撥款及償付利息之第○九二五七九號帳戶，被上訴人稱並不
    清楚，應該是公司為其辦的，且是後來跟長祿公司確認，才知錢確實有撥入長祿
    公司的戶頭等語，則就被上訴人所稱向長祿公司買得系爭不動產乙節，不惟其價
    金付款方式與一般買賣契約多約定有自備款項及貸款金額有別；且對貸款撥入情
    形被上訴人又表示介入不深，並未積極關心貸款是否撥入其約定帳戶，是之後才
    經由長祿公司處確認得知款項有轉入長祿公司；另被上訴人雖稱因於貸款第一期
    應繳付本息之九十年十一月二十六日到期前，即因系爭兩造買賣契約之簽立，約
    定有應由上訴人承受貸款之條款，故自其後來被銀行催繳五十萬元以前，未支付
    任何一期貸款本息，然查系爭兩造買賣契約既係簽立於被上訴人與長祿公司買賣
    契約之後，則被上訴人向第一銀行貸款時，顯無法預期是否在第一期本息償付日
    前即覓得可承受該貸款債務之買主，對依借據所載由約定帳戶扣繳應攤付本息之
    事，當有所認識，卻稱對該帳戶並不清楚，則被上訴人究否於辦理貸款時即有分
    期償付本息之準備，顯屬有疑；再上訴人稱其於辦理交屋完畢後，又將買賣契約
    書交還給公司，未能提出與長祿公司間之買賣契約書以供本院審酌，此顯又與一
    般不動產買賣交易慣例，買賣雙方於價金交付、交屋、移轉所有權等交易完成後
    ，均有留存買賣契約書之習慣大相逕庭，被上訴人何以又將買賣契約書交還公司
    ，疏難理解；末被上訴人自承向長祿公司除買受系爭不動產外，尚有買受其他房
    地，後來又賣給高雄之林先生，而長祿公司將該其他房地之所有權登記給被上訴
    人時，其尚未支付給長祿公司買賣價金，則是否有所謂高雄之林先生確會付款給
    被上訴人，既尚未能肯定，長祿公司竟已先移轉該其他房地之所有權予被上訴人
    ，實亦與交易之常理有違。
２、另就本件系爭兩造買賣契約之訂立緣由，被上訴人表示其將系爭不動產賣給上訴
    人，是因一位高雄黃姓代書主動與其聯絡，因其買了系爭不動產後知道房地產景
    氣會不好，對外透露想要賣出去等情，惟查如前述被上訴人與長祿公司係於八十
    四年九月二十日簽立買賣契約，同年十月二十六日獲第一銀行撥款，同年十一月
    六日兩造系爭買賣契約簽立，兩件買賣契約簽立時間相距僅一月餘，由第一銀行
    撥款日至兩造系爭買賣契約簽立日更僅短短十日，於如此短暫之時間內，被上訴
    人買受系爭不動產後旋即知景氣不佳後悔而欲出賣，據其自承又係賣給與其素不
    相識之上訴人，所稱介紹買賣之高雄黃代書又無法提供詳細姓名及相關資料以供
    本院調查；再被上訴人復自承「我沒有交屋，是因為上訴人沒有提出要求，但我
    有交權狀。我不清楚上訴人有沒有看過房子。簽約當天、簽約前後，上訴人都沒
    有要求看房子。根據代書之說明我們就成立契約了。」等語（見本院九十年十月
    二十三日言詞辯論筆錄），雖被上訴人訴訟代理人旋即補充稱是因房子交給黃代
    書，至於黃代書如何與上訴人交涉，被上訴人不管等語，然上訴人自始明白否認
    有所謂黃代書此人，而被上訴人為房屋之出賣人，就所稱委託代書處理關於買受
    人是否出面看屋、交屋、買賣細節之磋商等過程，竟未參與、關心而全然不知，
    均與買賣常情相違。
３、證人廖國富到庭結證述：「我也不是本件買賣契約之真正買受人，本件房屋的買
    賣契約並沒有實際的買受人，我也是幫公司處理事情．．我向丙○○借名字請他
    在買賣契約書的買方簽名，因為他是我的大學同學，住在台北比較方便處理。」
    「我是長祿公司實際的股東。甲○○並未向長祿公司實際買賣系爭房地，長祿公
    司是本件建案的原始起造人，長祿公司只是借用員工人頭用以向銀行貸款，雖然
    在地政事務所的登記文件寫的是買賣，但並未實際做買賣。股東會時有討論到長
    祿公司曾經有假買賣給很多員工當人頭以便辦貸款。本件確實是我跟丙○○借名
    字的，簽完契約後的貸款利息是我在繳，所有權狀及鎖匙也一直在我身上，房子
    都是我在管理的，我也繳了四年多的管理費。我們股東事前有討論過房子怎麼分
    配，系爭房屋土地有討論過是歸我所有，因為我住在屏東所以請丙○○借名字給
    我。當天人很多至少有壹佰多戶的餘屋都在那天簽立買賣契約事宜。我已沒有印
    象丙○○比我先到或後到，文件實在太多我不太敢確定是否有看到本件買賣合約
    。」等語（分見本院九十年三月十五日及七月二十四日準備程序筆錄），業已證
    稱長祿公司確有借用員工人頭向銀行貸款，無實際買賣情事，而就被上訴人質疑
    證人廖國富稱係長祿公司實際股東乙情，據證人廖國富提出證明其投資長祿公司
    工程之聲明書，確認人甲方之簽章為「林添杰」，與本院依職權調取之系爭不動
    產前由長祿公司以買賣名義過戶予被上訴人之古亭地政事務所文山字第二六四一
    三號土地申請書乙案卷宗內，所附長祿公司印鑑證明書內董事長「林添杰」之印
    文，經肉眼辨識後核屬相符，與卷內所附經濟部公司執照記載長祿公司董事長係
    林添杰，亦無不合，堪信為真實，而證人廖國富既已經依法具結，於無任何實際
    證據證明其所述有何虛偽情形下，自難僅以被上訴人所執廖國富與上訴人間同學
    或朋友之關係，即認其證言偏頗不實。
４、證人呂文寶到庭結證述：「（系爭兩造買賣契約書）是我代理的，買賣契約與登
    記申請書是同一標的。我不認識本件的兩造，『在八十四年十一月六日簽約當天
    是在第一銀行世貿分行，當天有很多人，我也同時代辦了好幾戶』，本件我代辦
    並非兩造與我聯絡，是有一位朋友的朋友跟我聯絡請我幫忙。一般買賣契約的簽
    訂都是由甲方先簽名然後才是乙方簽，但本件因時間久遠我不確定。本件當事人
    的簽名、蓋章都是當事人自為的，因為我們會核對身分，契約書上的文字記載除
    當事人簽名部分外都是我寫的。我在契約書上有簽收權狀，就代表我確有收到，
    但已忘記是否會在買賣雙方的契約書上均為簽收權狀的記載，應該是甲○○交付
    給我的，辦完過戶登記後我已沒有印象權狀如何處理，如非交給本人，代收人也
    必須簽收。『簽約當天非常多人，我有聽到很多長祿公司的職員表示當初房子是
    公司的，只是登記在他們名下，但他們要再移轉出去給其他人，因為他們表示利
    息都是公司繳的，而後來因公司財物不佳無法續繳，員工也無能力可繳，所以要
    再移轉出去。』我不知道買方受移轉人跟賣方之間的關係。」等語（見本院九十
    年七月二十四日準備程序筆錄），證人雖稱不清楚本件兩造間之關係，但由其對
    簽約現場情狀之描述，地點在第一銀行世貿分行，當日非常多人，同時為移轉者
    又很多戶，與證人廖國富對簽約現場之描述相符，該日簽立買賣契約顯係大批不
    動產之轉移，而證人呂文寶又證述聽到很多長祿公司職員稱當初房子是公司的，
    只是登記在員工名下，要再移轉出去給其他人，因公司財務不佳無法續繳利息等
    情，另參以系爭兩造買賣契約書上緊臨第二條第（三）項「銀行貸款及利息由買
    方承受，並須辦理義務人債務人名義變更，並辦理塗銷手續。」之後記載一刪除
    條款，載有「長祿建設股份有限公司以本屋對外借貸由買方全數負擔」之字樣，
    如謂系爭不動產上之貸款與長祿公司對外借貸全然無關，系爭兩造買賣契約書何
    以原有此條款記載，實屬有疑。
（三）綜上，應認上訴人辯稱兩造雖簽立系爭買賣契約書，但並無買賣情事，雙方無
      買賣之真意，洵為可採。另被上訴人雖爭執其不知訴外人廖國富與上訴人間所
      謂借名、信託或有任何其他之法律關係，並質疑上訴人於一審判決後所提出，
      廖國富出具與上訴人表示向上訴人借名之聲明書，乃臨訟串證書寫，虛偽不實
      云云，惟查，由前述被上訴人所自承之兩次「買賣」情狀，舉凡付款方式之約
      定、被上訴人對借貸撥款及帳戶之介入程度、與長祿公司間買賣契約書之後續
      處理、向長祿公司買受之其他房屋過戶及付款情形、兩件買賣相距時日、系爭
      兩造買賣契約書訂立緣由、簽立系爭買賣契約書前後之看屋、交屋、磋商買賣
      細節等過程、證人廖國富及呂文寶所證述簽約現場情狀及長祿公司借用員工人
      頭貸款情事、系爭兩造買賣契約書之刪除條款等等事證，綜合以觀，顯均足認
      定兩造間所謂「買賣」乃屬虛偽，於簽立系爭買賣契約書時，並無成立買賣合
      致之真意甚明，則無論被上訴人是否確知上訴人與訴外人廖國富間之內部關係
      為何，對於兩造間並無買賣合意之認定，並無影響；另被上訴人雖或因貸款受
      追償而受有財產上損害，惟如前述「貸款」「買賣」之過程既均有「瑕疵」，
      系爭兩造買賣契約書難認已生法律上買賣契約之效力，被上訴人自不得以兩造
      間買賣契約為請求之依據，主張應由上訴人就其所受損害負責，均附此敘明。
四、揆諸以上各節說明，被上訴人提起訴訟，主張兩造間存在買賣關係，本於系爭兩
    造買賣契約書第二條第（三）項之約定，請求上訴人負債務不履行損害賠償之責
    ，因兩造間並無「買賣」真意之合致，被上訴人之請求欠缺其所主張為訴訟標的
    法律關係之要件，為無理由，不應准許，原審判命上訴人給付被上訴人五十萬元
    ，及自八十九年十月七日起至清償日止，按年息百分之五計算之遲延利息，尚有
    未洽。上訴人備位聲明指摘原判決不當，求予廢棄改判，為有理由，爰廢棄原判
    決，改判如主文第二項所示。
參、本件事證已臻明確，兩造其餘主張及舉證，與判決結果不生影響，不另一一論述
    ，附此敘明。
肆、據上論結，本件上訴先位聲明為無理由、備位聲明為有理由，依民事訴訟法第四
    百三十六條之一第三項、第四百五十條、第四百四十九條第一項、第七十九條但
    書，判決如主文。
中      華      民      國    九十      年      十      月    三十      日
                        民事第四庭  審判長  法      官  謝明珠
                                            法      官  黃柄縉
                                            法      官  孫曉青
右為正本係照原本作成
不得上訴。
中      華      民      國    九十      年      十      月    三十      日
                                            法院書記官  袁以明


司法院資訊處製作；財團法人民間司法改革基金會備份。
